臺灣高等法院刑事判決　　　　　　　　94年度交上易字第65號
上　訴　人　台灣板橋地方法院檢察署檢察官
被　　　告　丙○○
上列上訴人因被告過失傷害案件，不服臺灣板橋地方法院93年度
交易字第15號，中華民國94年1月19日第一審判決（起訴案號：
臺灣板橋地方法院檢察署92年度偵字第18753號），提起上訴，
本院判決如下：
    主  文
原判決撤銷。
丙○○因過失傷害人，致重傷，處有期徒刑伍月，如易科罰金，
以參佰元折算壹日。
    事  實
一、丙○○於民國（下同）92年8月20日晚上9時50分許，騎乘車
    號FRJ－192號重機車，後座搭載女性友人張詩函，沿臺北縣
    三重市○○路往中正北路方向行駛，行至重新路三段四十七
    巷交岔路口時附近時，應注意行經無號誌路口，應減速慢行
    ，作隨時停車之準備，並注意車前狀況、隨時採取必要之安
    全措施，而當時天候、視線良好，路面為平坦柏油道路，並
    無缺陷或障礙物，並無不能注意之情事，詎丙○○竟疏未注
    意，以時速約40公里之速度行駛；適有未考領汽、機車駕照
    之甲○○騎乘車號WSS－826號輕機車加油後，自前開巷口駛
    出時，亦未注意車前狀況，並且未注意支線道車應暫停讓幹
    線道車先行，因與丙○○所騎乘之機車相撞，致甲○○倒地
    受有頭部外傷並腦部鈍挫傷及硬腦膜下血腫之傷害。幾經醫
    治，成為器質性情緒障礙，症狀：雖可自行走路，但幼稚退
    化、不講話、退縮，個人衛浴進食均需人幫助，肢體右半邊
    癱瘓、無力。心理評鑑結果：認知能力有重度障礙情形，無
    法做適當判斷與處理事務，生活需要他人協助照顧及監護，
    達到重大難治傷害之程度。
二、丙○○於肇事後，在未被有偵查犯罪職權之公務員知悉前，
    不逃避接受裁判，在臺北縣政府警察局三重分局交通分隊警
    員蘇偉政據報前往現場理時，在現場即當場承認為肇事人並
    接受裁判。
三、經丙○○自首，及檢察官指定告訴人即被害人之母吳乙○○
    提出告訴，由臺灣板橋地方法院檢察署檢察官偵查起訴。
    理  由
本院查：
一、被告丙○○自八十八年十二月十四日考領有重型機車駕駛執
    照，有重型機車駕駛執照影本可證（見核退字第二三頁）；
    被害人甲○○則在九十四年三月二十八日前，未考領汽、機
    車駕照，有交通部公路總局臺北區監理所九十四年三月二十
    九日北監駕字第０９４０００５６０２號函可稽（見本院卷
    ）。
二、被告丙○○於上開時、地，騎乘車號FRJ-192號機車，與被
    害人甲○○騎乘之車號WSS-826號機車，發生車禍事故；被
    害人甲○○因而受有頭部外傷並腦部鈍挫性出血及硬腦膜下
    血腫；胸部鈍挫傷等之傷害之事實，業據告訴人吳乙○○於
    偵查中指述在卷，且有臺北市立仁愛醫院診斷證明書之記載
    可稽（見核退卷第二八頁）。甲○○並於九十二年八月二十
    二日轉至長庚紀念醫院急診作開顱手術，於九十二年八月二
    十二日至九十二年八月三十日入住加護病房，於九十二年九
    月八日轉復健科接受藥物及復健治療，肢體無力，兩膝及踝
    關癵縮，無法站立，認知功能受損，有長庚紀念醫院診斷證
    明書可憑（見偵字卷第九頁）。臺北市聯合醫院並於九十四
    年四月四日以北市醫忠字第09431491900號函覆本院稱：病
    患甲○○於九十三年三月二十三日於精神科初診之後，持續
    規律門診追蹤治療至今。診斷為器質性情緒障礙，症狀；幼
    稚退化、不講話、退縮，個人衛浴進食均需他人幫助，肢體
    右半邊癱瘓、無力，但可自行走路。另外94年2月21日所做
    的心理評鑑結果；認知能力有重度障礙情形，無法做適當判
    斷與處理事務，生活需他人協助照顧及監護（見本院卷）。
    且被害人原來在精碟科技股份有限公司工作，參加勞保，且
    領有薪資，自本案發生後，業已離職，無薪資所得資料，並
    自九十三年八月二十六日起退出勞工保險，有精碟公司證明
    書，及本院以電腦查得之稅務電子閘門所得資料、勞保局電
    子閘門查詢作業資料可證。是被害人甲○○因車禍受傷後，
    認知能力有重度障礙情形，無法做適當判斷與處理事務，生
    活需要他人協助照顧及監護，達到重大難治傷害之程度。
三、本件事故發生現場，被害人甲○○之WSS－826號輕機車倒地
    位置，係在重新路三段與中正北路交岔口之快慢車道分隔島
    前之慢車道上；而被告之FRJ-192號重機車，則停於被害人
    機車倒地位置前方路口中間之安全島旁，與重新路三段四十
    七巷與重新路三段交岔巷口之距離約二十公尺遠之事實，有
    道路交通事故現場圖（見92年度核退字第82890號卷第5頁）
    、現場照片5張（見92年度核退字第8289號卷第14頁背面上
    方、第15頁正面下方、背面上方、第16頁正面上方、下方）
    在卷可佐。而本案被告是否有過失，分析如下：
（一）本件車禍現場在自重新路三段前進方向已接近三重圓環，
      右方並有國園加油站，加油站東邊則為重新路三段四十七
      巷，該巷南北向通路。南向北為單行道，在重新路三段四
      十七巷一號屋角有一單行道之指示標誌。但重新路三段四
      十七巷北向南部分，自該國園加油站東側門缺口起，則為
      北向南可通行之路段，地面有「停」字標字，接近重新路
      三段右邊路側設有六角形紅色「停車再開」警告標誌，有
      本院九十四年三月二十二日勘驗筆錄及照片可證。且肇事
      地點亦有人行穿越道，有現場圖可稽（見核退卷第5頁）
      。據臺北縣政府九十四年四月二十七日以北府交工字第09
      4342046號函覆本院稱：「『停車再開』警告標誌及巷
      口地上所繪『停』字皆於九十三年十一月十七日設置，合
      先說明。該路段非單行道，並未限制機車加油完畢不可
      由該加油站重新路三段四十七巷出口駛入前述巷道，故無
      來函說明二所指「逆向行駛」之疑慮，併此敘明」。被害
      人甲○○於原審審理中陳稱：我當天是加完油從加油站出
      來，往中興橋對面的方向要回家，加油站出口在四十七巷
      ，我從四十七巷轉出來等語（見原審93年2 月9日準備程
      序筆錄第7頁）。是被害人甲○○並無逆向行駛之過失。
（二）被告於警詢中供稱：「我從臺北橋下來，走重新路往新莊
      方向，要接中山路，到了中正北路口加油站時，對方突然
      從加油站入口處衝出來，我一時閃避不及，被對方撞到我
      右腳踝處，我女朋友右腳膝蓋以下部分也被撞到」、「當
      時行車方向是綠燈，行駛在右邊車道，時速約40公里」等
      語（見92年度核退字第8289號卷第8頁背面），其後於檢
      察官偵查中亦供稱：「我沿三重市○○路往中山路方向行
      駛，行駛到重新路三段四十七巷口，我已經過了重新路三
      段四十七巷巷口，甲○○所騎乘的機車從我右側過來，撞
      到我後輪煞車部位。當時車速約40公里左右」等語（見92
      年度偵字第18753號卷第6頁背面），嗣於原審審理中又供
      稱：「當天並不是我去撞被害人的，是她撞到我機車右後
      方自己倒下的。我當時行進的方向是綠燈，時速約四十也
      沒有超速，原來我在外側車道，她撞到我時把我撞到內側
      車道。所以是她自己從右後方撞上來的」等語（見原審93
      年2月9日準備程序筆錄第3頁）。又證人即被告女性友人
      張詩函於原審審理中結證稱：當時與被告坐同一台機車，
      由重新路往中正北路方向行駛，．．．（見原審93年8月
      10日審判筆錄第5、6頁）；核與被告上開供述相符。
（三）依據現場車損照片所示，被害人甲○○機車車身在右側把
      手附近有舊刮地痕（見92年度核退字第8289號卷第18頁正
      面下方），機車車身左側部分則均無明顯撞擊痕跡（見92
      年度核退字第8289號卷第18頁背面下方），反而係在機車
      前輪胎部分有擦破痕（見92年度核退字第8289號卷第17頁
      背面下方），且證人即現場處理員警蘇偉政於原審審理並
      證稱：現場照片是我照的，拍照時，有對雙方之車輛做完
      全的檢查等語（見原審93年8月10日審判筆錄第12、13頁
      ）。依慣性原理及經驗法則，機車行駛中如因撞擊失去平
      衡倒地後，會往原行進方向繼續向前滑行，而車身因倒地
      與地面接觸摩擦結果，在地面會產生刮地痕，故刮地痕起
      點所在位置，即得推論為機車撞擊倒地位置。本件依據上
      開道路交通事故現場圖之記載，被害人機車倒地之刮地痕
      長4. 7公尺（刮地痕照片見92年度核退字第8289號卷第15
      頁背面下方），該刮地痕起點位置，在重新路三段接近中
      正北路口之重新路三段慢車道上，距離重新路三段四十七
      巷與重新路三段交岔巷口，有相當距離。且被害人甲○○
      於原審審理中亦陳稱：我當天是加完油從加油站出來，往
      中興橋對面的方向要回家，加油站出口在四十七巷，我從
      四十七巷轉出來，已經出來巷子了等語（見原審93年2月9
      日準備程序筆錄第7頁）。足見被告之機車與被害人機車
      發生碰撞地點，並非在重新路三段四十七巷與重新路三段
      交岔巷口，而係在通過該巷口之後，在接近重新路三段與
      中正北路交岔口之重新路三段慢車道上（亦即被害人機車
      倒地刮地痕起點位置附近）之事實，應堪認定。
（四）惟被告係騎乘機車行駛於重新路三段之慢車道上，又當時
      天氣晴、夜間有照明、視距良好、市區○○道路乾燥、無
      缺陷、多岔路口路段，依被告之智識、能力又無不能注意
      之情事，亦據臺北縣政府警察局三重分局交通分隊據報處
      理之員警觀察、記載明確，有上開臺北縣政府警察局三重
      分局道路交通事故調查報告表附卷可稽。又被告所乘機車
      於撞及被害人後，復向前行達數十公尺停在前方安全島邊
      ，此觀道路交通事故調查報告表所載被告所乘機車最後停
      置位置自明（見核退字第5頁），故被告當日騎乘機車行
      近無號誌交岔路口及行人穿越道之際，車速非慢、並未減
      速慢行，殆無疑義。
（五）檢察官偵查中送請臺灣省臺北區車輛行車事故鑑定委員會
      ，對本件交通事故為鑑定，鑑定結果認：被害人甲○○無
      照駕駛普通機車，行經無號誌交岔路口（指重新路三段四
      十七巷與重新路三段交岔巷口），支線道車未暫停讓幹線
      道車先行，為肇事主因；被告丙○○駕駛普通機車，行經
      無號誌交叉路口，未注意車前狀況，為肇事次因，有臺灣
      省臺北縣區車輛行車事故鑑定委員會鑑定意見書可稽（見
      偵字卷第一二頁、第一三頁）。原審審理中再送請臺灣省
      車輛行車事故覆議鑑定委員會鑑定，研議結論，照原鑑定
      意見，惟意見二文詞改為：「丙○○夜晚駕駛重機車，行
      經無號誌交叉路口，未減速慢行且未注意車前狀況，為肇
      事次因」，有臺灣省車輛行車事故覆議鑑定委員會93年4
      月13日府覆議字第9310154 號函可證（見原審卷第三一頁
      ）。
（七）綜上各情以觀，被告係騎乘機車行駛於重新路三段之慢車
      道上，行經過無號誌之重新路三段四十七巷口，接近重新
      路三段與中正北路交岔口時，適被害人加油後，自重新路
      三段四十七巷口駛出重新路三段時。被害人甲○○無照駕
      駛普通機車，行經無號誌交岔路口（指重新路三段四十七
      巷與重新路三段交岔巷口），支線道車未暫停讓幹線道車
      先行；被告丙○○駕駛普通機車，行經無號誌交叉路口，
      未減速慢行且未注意車前狀況；二人對於肇事均有可歸責
      之原因。本件事故雖被害人與有過失，然被告應負之過失
      責任尚未能因此解免。又被告之過失駕駛行為，與被害人
      因本件事故所受傷害間，有相當因果關係。本件事證明確
      ，被告之過失犯行堪以認定。
四、核被告所為，係犯刑法第二百八十四條第一項後段之過失重
    傷害罪。起訴意旨認刑法第二百八十四條第一項前段之過失
    傷害罪，其起訴法條尚有未洽，應予變更。再被告丙○○於
    肇事後，在未被有偵查犯罪職權之公務員知悉前，不逃避接
    受裁判，在臺北縣政府警察局三重分局交通分隊警員蘇偉政
    據報前往現場理時，在現場即當場承認為肇事人並接受裁判
    。有記載被告上開自首情形之臺北縣政府警察局三重分局交
    通分隊警員蘇偉政所填具自首調查報告表附卷可稽，是被告
    既已向該管公務員申述犯罪事實，而不逃避接受裁判，已合
    於刑法第六十二條前段所定對於未發覺之犯罪自首而接受裁
    判之要件，應依該條規定減輕其刑。
五、原判決不察而以不能證明被告犯罪而為無罪之諭知，尚有未
    洽。檢察官據此指摘原判決不當，為有理由，應由本院撤銷
    改判。爰審酌被告丙○○夜晚駕駛重機車，行經無號誌交叉
    路口，未減速慢行且未注意車前狀況，為肇事次因，以及被
    害人甲○○無照駕駛普通機車，行經無號誌交岔路口（指重
    新路三段四十七巷與重新路三段交岔巷口），支線道車未暫
    停讓幹線道車先行，為肇事主因。且被害人受傷後，認知能
    力有重度障礙情形，無法做適當判斷與處理事務，生活需要
    他人協助照顧及監護，達到重大難治傷害之程度，被告犯罪
    後否認過失，且尚未與被害人達成為民事和解之態度等一切
    情狀，判處如主文第二項所示之刑，並諭知易科罰金之折算
    標準。
六、被告丙○○經合法傳喚，無正當理由不到庭，不待其陳述，
    逕行判決。
據上論斷，應依刑事訴訟法第369條第1項前段、第364條、第299
條第1項前段、第300條、第371條，刑法第284條第1項後段、第
62條前段、第41條第1項，罰金罰鍰提高標準條例第1條前段、第
2條判決如主文。
本案經檢察官陳明光到庭執行職務。
中　　華　　民　　國　　94　　年　　7 　　月　　29　　日
　　　　　　　　　刑事交通法庭審判長法　官　陳　祐　治
　　　　　　　　　　　　　　　　    法　官  陳　晴　教
　　　　　　　 　 　　　　　　　　　法　官  王  炳  梁
以上正本證明與原本無異。
不得上訴。
                                    書記官　潘　大　鵬
中　　華　　民　　國　　94　　年　　8 　　月　　1 　　日
附錄本判決論罪科刑法條全文：
刑法第284條第1項：
因過失傷害人者，處六月以下有期徒刑、拘役或五百元以下罰金
，致重傷者，處一年以下有期徒刑、拘役或五百元以下罰金。
